ACORDAO-COMPLETO-2586769

ACÓRDÃO 3660/2023 ATA 16/2023 - SEGUNDA CÂMARA

VISTOS, relatados e discutidos estes autos de Recurso de Reconsideração interposto pelo Sr. Antônio Figueroa de Siqueira, contra Acórdão 3206/2022-TCU-Segunda Câmara, relator Ministro-Substituto Marcos Bemquerer Costa, que julgou irregulares as suas contas, imputou o débito apurado nos autos e aplicou-lhes multa no valor de R$ 15.000,00. 
ACORDAM os ministros do Tribunal de Contas da União, reunidos em sessão de 2ª Câmara, ante as razões expostas pelo relator, com fulcro nos arts. 32 e 33 da Lei 8.443/1992, c/c art. 285, do RI/TCU, em:
9.1. conhecer do Recurso de Reconsideração interposto pelo Sr. Antônio Figueroa de Siqueira para, no mérito, dar-lhe provimento parcial para considerar o débito de responsabilidade do recorrente nos seguintes termos:
	VALOR ORIGINAL (R$) 
	DATA DA OCORRÊNCIA

	1.489,86
	30/10/2009

	2.874,94
	30/10/2009

	336,36
	27/11/2009

	2.777,36
	27/11/2009

	2.875,08
	27/11/2009

	17.400,00
	9/12/2011

9.2. reduzir a multa aplicada ao recorrente proporcionalmente à redução do débito para o valor de R$ 5.500,00;
9.3. dar conhecimento da deliberação ao recorrente e demais interessados.

Recurso de Reconsideração interposto pelo Sr. Antônio Figueroa de Siqueira, contra Acórdão 3.206/2022-TCU-2ª Câmara, relator Ministro-Substituto Marcos Bemquerer Costa, que julgou irregulares as suas contas, imputou o débito apurado nos autos e aplicou-lhes multa no valor de R$ 15.000,00.

Segunda Câmara

Prefeitura Municipal de Santa Cruz do Capibaribe - PE.

3. Interessados/Responsáveis/Recorrentes:
3.1. Interessado: Fundo Nacional de Desenvolvimento da Educação (CNPJ 00.378.257/0001-81).
3.2. Responsáveis: Antônio Figueiroa de Siqueira (CPF XXX.437.224-XX) e Prefeitura Municipal de Santa Cruz do Capibaribe - PE (CNPJ 0.091.569/0001-63).
3.3. Recorrente: Antônio Figueiroa de Siqueira (CPF XXX.437.224-XX).

13.1. Ministros presentes: Vital do Rêgo (Presidente), Augusto Nardes, Aroldo Cedraz (Relator) e Antonio Anastasia.
13.2. Ministro-Substituto presente: Marcos Bemquerer Costa.

AROLDO CEDRAZ

Ministro-Substituto Marcos Bemquerer Costa.

Trata-se de Recurso de Reconsideração interposto pelo Sr. Antônio Figueroa de Siqueira (Peça 42) , contra Acórdão 3206/2022-TCU-Segunda Câmara (Peça 38) , relator Ministro-Substituto Marcos Bemquerer Costa, que julgou irregulares as suas contas, imputou o débito apurado nos autos e aplicou-lhes multa no valor de R$ 15.000,00. 
2.	Transcrevo a seguir, a instrução lavrada no âmbito da Unidade de Auditoria Especializada em Recursos (AudRecursos) (Peça 64) , cujas conclusões contaram com a anuência do titular daquela unidade técnica (Peça 65) : 
	"[...] HISTÓRICO 
3.	O presente processo cuidou originalmente de Tomada de Contas Especial - TCE instaurada pelo Fundo Nacional de Desenvolvimento da Educação - FNDE em desfavor de Antônio Figueiroa de Siqueira, ex-prefeito municipal de Santa Cruz do Capiberibe/PE (gestão 2009/2012) , em razão da impugnação parcial das despesas realizadas com os recursos transferidos ao município no âmbito do Programa Nacional de Apoio ao Transporte do Escolar - PNATE, nos exercícios de 2009, 2010 e 2011, e do Programa Nacional de Alimentação Escolar - PNAE no exercício de 2011. 
4.	O Relatório de Fiscalização 034036, de 15/8/2011, do Controle Interno (peça 3, p. 4 e ss.) , apurou irregularidades relacionadas à execução dos programas governamentais, ensejando a emissão dos Pareceres 1821/2016-DAESP/COPRA/CGCAP/DIFIN/FNDE, de 21/10/2016 (peça 3, p. 499-502) , 1822/2016-DAESP/COPRA/CGCAP/DIFIN/FNDE, de 27/10/2016 (peça 4, p. 93- 97) , 1097/2016-DAESP/COPRA/CGCAP/DIFIN/FNDE, de 24/8/2016 (peça 4, p. 143-147) , e 257/2017-DAESP/COPRA/CGCAP/DIFIN/FNDE, de 24/1/2017 (peça 4, p. 190-194) .
5.	Ante a ausência de solução para as questões levadas ao conhecimento do ex-prefeito pelos Editais de Notificação 2, de 10/1/2017 (peça 3, p. 508) , 65, de 26/9/2016 (peça 4, p. 140) , e 21, de 4/4/2017 (peça 4, p. 183) , foi emitido o Relatório de TCE 315/2017, de 7/7/2017 (peça 4, p. 270-293) , concluindo pela responsabilidade do Sr. Antônio Figueiroa de Siqueira. 
6.	No âmbito do TCU foi realizada a citação do ex-prefeito pelas seguintes condutas (peças 12 e 21) :
	Conduta: não comprovar a boa e regular aplicação de recursos públicos recebidos, em face da impugnação parcial das despesas realizadas com os recursos dos seguintes programas: 
	a) Programa Nacional de Apoio ao Transporte do Escolar (Pnate) , no exercício de 2009, em razão da contratação de serviços de transporte escolar, por meio de dispensa de licitação, por valores acima do licitado no mesmo exercício pela Concorrência 04/2009, e aplicação de recursos em desacordo com o objeto do Pnate; 
	b) Programa Nacional de Apoio ao Transporte do Escolar (Pnate) , no exercício de 2010, em razão da aplicação de recursos em desacordo com o objeto do Pnate; 
	c) Programa Nacional de Apoio ao Transporte do Escolar (Pnate) , no exercício de 2011, em razão da aplicação de recursos em desacordo com o objeto do Pnate; 
	d) Programa Nacional de Alimentação Escolar (Pnae) , no exercício de 2011, em razão do sobrepreço de R$ 40.205,90 na aquisição de gêneros alimentícios e da falta de alimentação escolar para os alunos das escolas filantrópicas ou comunitárias.
7.	As alegações de defesa (peças 13-20) foram analisadas pela Secex/TCE, e a unidade técnica concluiu (peças 22-24) pela necessidade de realizar a citação do município de Santa Cruz do Capiberibe/PE (peças 26 e 31) , o qual teria se beneficiado diretamente das despesas realizadas irregularmente com recursos do Pnate nos exercícios de 2009, 2010 e 2011. 
8.	O ente municipal não atendeu ao chamamento, enquanto o ora recorrente voltou a se manifestar nos autos ao tomar ciência da citação do município (peça 30) . 
9.	Em instrução de mérito, a Secex/TCE propôs, relativamente ao Sr. Antônio Figueiroa de Siqueira, a imputação de débito por despesas tidas por irregulares relacionadas à execução do Pnate em 2009 e ao Pnae de 2011, pelas condutas acima descritas (peças 33-35) . O Ministério Público/TCU anuiu integralmente à proposta (peça 37) , e o relator a quo (peça 39) pugnou por alguns ajustes em especial quanto a responsabilidade do município, sendo proferido o Acórdão 3.206/2022-TCU-2.ª Câmara (peça 38) .  
10.	Irresignado com o decisum, o Sr. Antônio Figueiroa de Siqueira interpôs o recurso de reconsideração (peça 42) o qual passa-se a examinar. 
EXAME DE ADMISSIBILIDADE
11.	Em exame preliminar de admissibilidade essa secretaria propôs conhecer o recurso de reconsideração de Antônio Figueiroa de Siqueira, suspendendo os efeitos dos itens 9.1, 9.1.1, 9.2 e 9.4 do Acórdão 3206/2022-TCU-Segunda Câmara, com fulcro nos artigos 32, I e 33 da Lei 8.443/1992 (peça 54) , o que foi ratificado por despacho do relator (peça 57) . 
EXAME DE MÉRITO
12.	Delimitação do recurso
12.1.	Constitui objeto do recurso de Antônio Figueiroa de Siqueira definir se as execuções do PNATE, no exercício de 2009, e do PNAE, no exercício de 2011, em Santa Cruz do Capibaribe/PE, foram regulares. 
12.2.	Cabe, ainda, preliminarmente, definir se houve a prescrição das pretensões ressarcitória e punitiva do TCU.  
13.	Da prescrição
13.1.	O recorrente não apresentou argumentos sobre o tema da prescrição, entretanto, seu exame faz-se necessário em razão do julgamento do Recurso Extraordinário 636.886/AL (Tema 899 da Repercussão Geral) , pelo Supremo Tribunal Federal - STF, o qual ensejou a publicação da Resolução-TCU 344, de 11/10/2022, norma que passou a regulamentar, no âmbito do TCU, a prescrição para o exercício das pretensões punitiva e ressarcitória de que trata a Lei 9.873/1999, reconhecendo, inclusive, a possibilidade da ocorrência simultânea dessas duas espécies prescricionais. 
13.2.	Nessa regulamentação foram consideradas as decisões proferidas pelo STF sobre a matéria, em especial as prolatadas no supracitado RE 636.886/AL e na Ação Direta de Inconstitucionalidade - ADI 5509/CE. Portanto, desta feita o exame da prescrição será realizado com base na Lei 9.873/1999, na Resolução-TCU 344/2022 - conforme o autorizam os artigos 10, caput, e 18 da norma - e em entendimentos delineados pelo STF, em linha com a jurisprudência do TCU pela pertinência do exame da prescrição mesmo na fase recursal (Acórdão 1885/2022-TCU-Plenário; Rel. Min. Bruno Dantas) . 
13.3.	Assim, o artigo 2º da Resolução-TCU 344/2022 dispõe que prescrevem simultaneamente, em cinco anos, a pretensão punitiva (para multas e outras sanções) e a ressarcitória (para o débito) do Tribunal, contados a partir dos critérios definidos no artigo 4º da referida norma. 
13.4.	No caso presente, as irregularidades que ensejaram o débito e a multa especificados no Acórdão 3206/2022-TCU-Segunda Câmara para o recorrente são relacionadas ao PNATE de 2009 e ao PNAE de 2011, como segue: (a) contratação de serviços de transporte escolar, por meio de dispensa de licitação, por valores acima do licitado no mesmo exercício pela Concorrência 04/2009 (constatação da CGU - peça 3, p. 96-98) (PNATE/2009) ; (b) sobrepreço de R$ 40.205,90 na aquisição de gêneros alimentícios (constatação da CGU - peça 3, p. 77-84) (PNAE/2011) e (c) falta de alimentação escolar para os alunos das escolas filantrópicas ou comunitárias (constatação da área técnica, com base em informação fornecida pelo CAE - peça 4, p. 164) (PNAE/2011) .
13.5.	As constatações objeto das alíneas 'a' e 'b' acima constam do Relatório de Fiscalização 034036, de 15/8/2011, elaborado pelo Controle Interno (peça 3, pp. 44-395) , enquanto a irregularidade objeto da alínea 'c' foi detectada no Parecer Conclusivo do Conselho de Alimentação Escolar, encaminhado ao FNDE em 19/5/2014 (peça 4, p. 164 e 168) .  
13.6.	O prazo para apresentar as contas do PNATE/2009 expirou em 15/4/2010, e foram efetivamente prestadas por intermédio do Ofício GP 170/2010, ingresso no FNDE em 12/4/2010. Por sua vez, as contas do PNAE/2011 puderam ser prestadas até 30/4/2013, mas foram encaminhadas em 8/3/2013, enquanto o Parecer Conclusivo do CAE chegou ao FNDE em 19/5/2014, como visto (peça 4, p. 276, item 3 e p. 286, item 4) .
13.7.	Portanto, em relação ao PNATE/2009, a data de 15/8/2011 seria o termo inicial da contagem prescricional a ser adotado, quando emitido o Relatório de Fiscalização 034036, do Controle Interno, conforme o artigo 4º, IV, da resolução. Porém, pelo inciso II do mesmo artigo 4º da resolução, o termo inicial da contagem se inicia com a apresentação da prestação de contas, a qual foi protocolizada em 12/4/2010, sendo esta data a ser considerada como o termo inicial adotado na presente análise relativamente ao PNATE/2009. 
13.8.	Do mesmo modo, com relação ao PNAE/2011 cabe considerar a data de 8/3/2014, quando encaminhadas as contas ao FNDE, pois a partir do momento de apresentação das contas seria possível, em tese, a ciência de eventuais irregularidades havidas na gestão dos recursos, sendo que tal raciocínio se aplica, inclusive, à irregularidade consistente na falta de alimentação escolar para os alunos das escolas filantrópicas ou comunitárias, ponto que exsurgiu apenas com o conhecimento do Parecer Conclusivo do CAE pelo FNDE (Acórdão 2643/2022-TCU-Plenário; Rel. Min. Subs. Augusto Sherman) . 
13.9.	Por sinal, no caso de eventual irregularidade ser detectada pelo órgão repassador, ou, por algum órgão de controle anteriormente à prestação das contas - ou à data limite para o cumprimento desse dever legal -, a data de tal detecção pode ser considerada como o termo inicial da contagem prescricional, incidindo, nestas circunstâncias, o supramencionado artigo 4º, IV, da Resolução-TCU 344/2022. Todavia, no caso presente, nota-se que tanto o relatório de fiscalização da CGU, quanto o Parecer Conclusivo do CAE são posteriores a 12/4/2010, quando protocolizadas as contas do Pnate/2009, e a 8/3/2014, quando prestadas as contas do PNAE/2011.
13.10.	Nesse ponto é oportuno comentar que a Resolução-TCU 344/2022 privilegia a entrega das contas como marco inicial da contagem do prazo da prescrição (art. 4º, II) e, no caso de omissão nesse dever legal, a norma adota a data final em que as contas deveriam ter sido prestadas (art. 4º, I) . Assim, o supracitado artigo 4º, IV, se aplica aos casos em que não há previsão de prestação de contas, ou, ainda, se houver a ciência de fato irregular antes de apresentadas as contas. 
13.11.	A propósito, a multicitada Resolução-TCU 344/2022 adveio de projeto de resolução aprovado pelo Acórdão 2.285/2022-TCU-Plenário (rel. Min. Antônio Anastasia) . Em seu voto, o relator discorreu longamente sobre a importância da ADI 5509/CE na evolução da jurisprudência do STF sobre o tema da prescrição (itens 21-37 do voto) , com o julgado da Corte Constitucional considerando que o termo inicial da contagem guarda relação com o vencimento do prazo para a apresentação das contas, ou, "não havendo o dever de prestar contas, a partir do conhecimento do fato pelo TCU" (grifo acrescido) (item 25 do voto) , abandonando outras interpretações, a exemplo da tradicional 'data da ocorrência do fato'. 
13.12.	Feitas essas considerações, tem-se que o prazo prescricional foi interrompido nas seguintes datas, entre outras, até a prolação do Acórdão 3206/2022-TCU-Segunda Câmara, por causas interruptivas elencadas no artigo 5º da citada resolução, a contar de 12/4/2010 para o PNATE/2009 e de 8/3/2014 para o PNAE/2011: 
PNATE/2009: (a) Notificação Dipra 93498, de 27/5/2010 (peça 3, p. 470) ; (b) Relatório de Fiscalização 34036/2011, de 15/8/2011 (peça 3, p. 40 e ss.) ; (c) Informação 51/2013, de 10/6/2013 (peça 3, pp. 471-480) ; (d) Edital de Notificação 24/2013, de 22/7/2013 (peça 3, p. 489) ; (e) Parecer 160/2013, de 26/9/2013 (peça 3, p. 492-496) ; (f) Informação 2074/2016, de 6/9/2016 (peça 3, p. 497-498) ; (g) Parecer 1821/2016, de 31/10/2016 (peça 2, p. 499-502) ; (h) Edital de Notificação 2/2017, de 10/1/2017 (peça 3, p. 508) ; (i) Relatório de TCE 315/2017, de 7/7/2017 (peça 4, p. 270-293) ; (j) Instrução e pronunciamentos na Secex/TCE, de 30 e 31/8/2018 (peças 8-10) ; (k) Ofício 2071/2018, de 4/10/2018 (peça 12) ; (l) Instrução e pronunciamentos na Secex/TCE, de 3, 5 e 7/11/2019 (peças 22-24) ; (m) Instrução e pronunciamentos na Secex/TCE, de 5, 6 e 7/6/2020 (peças 33-35) e (n) Parecer do MP/TCU, de 8/4/2021 (peça 37) .
PNAE/2011: (a) Informação 212/2016, de 23/5/2016 (peça 4, p. 170-174) ; (b) Parecer 2657/2016, de 21/12/2016 (peça 4, p. 175-178) ; (c) Parecer 257/2017, de 31/10/2016 (peça 3, p. 499-502) ; (d) Edital de Notificação 21/2017, de 4/4/017 (peça 4, p. 183) ; (e) Relatório de TCE 315/2017, de 7/7/2017 (peça 4, p. 270-293) ; (f) Instrução e pronunciamentos na Secex/TCE, de 30 e 31/8/2018 (peças 8-10) ; Ofício 2071/2018, de 4/10/2018 (peça 12) ; Instrução e pronunciamentos na Secex/TCE, de 3, 5 e 7/11/2019 (peças 22-24) ; Instrução e pronunciamentos na Secex/TCE, de 5, 6 e 7/6/2020 (peças 33-35) e Parecer do MP/TCU, de 8/4/2021 (peça 37) .
13.13.	Conclui-se, então, que não houve o transcurso do período de cinco anos próprio da prescrição regida pela Lei 9.873/1999, bem como do interregno de três anos específico da modalidade intercorrente (artigo 1º, §1º, da Lei 9.873/1999 e artigo 8º da Resolução-TCU 344/2022) .
14.	Da execução do PNATE/2009 e do PNAE/2011
14.1.	O recorrente argumenta em resumo: (a) restituiu o valor de R$ 42.421,97 ao PNATE, ainda que o extrato bancário disponibilizado esteja ilegível, e a confirmação da restituição pode ser feita junto ao estabelecimento bancário, conforme autoriza o artigo 12, IV, da Lei 8.443/1992; (b) apresenta o extrato bancário da conta corrente 00000039-5, operação 006, banco 104, agência 1038, desta feita legível, onde se lê a devolução dos R$ 42.421,97, com recursos provenientes dos cofres municipais, constando os lançamentos 'Crédito Autorizado' em 26/5/2011 (Documento 000002) e 'AP Prático' no mesmo dia (Documento 990001) , conforme peça 42, p. 8 dos autos; (c) a tabela da Fundação Joaquim Nabuco - FUNDAJ não poderia ser utilizada para calcular algum sobrepreço na aquisição de gêneros alimentícios, pois a sede dessa fundação, em Recife/PE, dista quase 200 Km de Santa Cruz do Capibaribe/PE; (d) os preços licitados eram em muitos casos inferiores aos da tabela/FUNAJ e o município possui estrada estadual de difícil acesso, fato não considerado pelo Controle Interno e (e) aludindo ao Manual de Licitações e Contratos do TCU e a acórdãos da Corte, defende que "nenhum órgão público está obrigado a seguir preços fixados por órgão oficial competente, senão que a faculdade de usar ou não usar, podendo simplesmente se guiar em sua estimativa de preços elaborada com base nos preços correntes no mercado onde será realizada a licitação" (peça 42, p. 4) .
Análise
14.2.	De início, vale rememorar que a irregularidade relacionada ao PNATE de 2009 atribuída ao recorrente se refere à contratação de serviços de transporte escolar, por intermédio de dispensa de licitação, em valores acima do licitado pela Prefeitura Municipal de Santa Cruz de Capibaribe/PE no mesmo exercício, pela Concorrência 04/2009, conforme constatação da CGU (peça 3, p. 96-98) , enquanto as irregularidades que dizem respeito ao PNAE/2011 consistem no sobrepreço de R$ 40.205,90 na aquisição de gêneros alimentícios, segundo constatação da CGU (peça 3, p. 77-84) e a falta de fornecimento de alimentação escolar para os alunos de escolas filantrópicas ou comunitárias, item que teve por base informação fornecida pelo Conselho de Acompanhamento Escolar (peça 4, p. 164) .
14.3.	Sobre o PNATE/2009, o recorrente argumenta haver restituído à conta específica do Programa o valor de R$ 42.421,27, e anexa documento que identifica como extrato bancário (peça 42, p. 9) , extraído do 'Sistema de Histórico de Extratos', da Caixa Econômica Federal, e emitido em 21/7/2022. A par a aparência não oficial do documento, lê-se que a agência bancária é identificada como '1038', enquanto a conta tem o número '00000039-5'. 
14.4.	Ocorre que segundo o Parecer 1821/2016/DAESP/COPRA/CGCAP/DIFIN, houve a transferência de recursos no âmbito do PNATE, em 2009, para a agência 1038, mas, com crédito na conta bancária 00600000038-5, portanto, diversa da conta informada no documento ora trazido pelo recorrente (peça 3, p. 499-502) . 
14.5.	O Parecer 1821/2016 foi emitido em razão da notícia, inserta no subitem 2.2.2.2 do Relatório de Fiscalização 34036, do Controle Interno, no sentido de ter havido a restituição dos R$ 42.421,27, e em atenção a solicitação contida na Informação 2074/2016/SEATA/COTCE/CGCAP/DIFIN-FNDE (peça 3, p. 497-498) . No entanto, o Parecer concluiu que não houve a restituição do valor em tela, após pesquisa ao Sistema de Gestão do Recolhimento da União no Sistema Integrado de Administração Financeira - SISGRU/SIAFI. 
14.6.	Por sua vez, o supracitado relatório da CGU alude à uma conta na CEF, de número 39-5, na agência 1038-3 (peça 3, p. 98, item 2.2.2.2) , nos moldes do documento anexado pelo recorrente, que recebeu recursos do PNATE e cujos extratos do período julho/2009 a julho/2011 foram examinados por aquele órgão de controle. E ao final do ponto, o relatório consigna que a prefeitura de Santa Cruz de Capibaribe/PE apresentou o Ofício SF 261/2011, de 26/5/2011, endereçado ao Gerente Geral da CEF no município, solicitando o crédito de R$ 42.421,97 na conta do PNATE. 
14.7.	O Parecer 1821/2016 é de outubro de 2016, concluindo-se que, mesmo na hipótese de ter havido simples equívoco sobre a numeração da conta bancária na CEF no documento ora juntado, tem-se que passados cerca de cinco anos entre a elaboração do Relatório de Fiscalização 34036 e o multicitado Parecer 1821/2016 não teria havido o crédito requisitado pela prefeitura à CEF e informado à equipe da CGU à época da inspeção in loco. 
14.8.	Por fim, nota-se que os Pareceres 1822/2016-DAESP/COPRA/CGCAP/DIFIN/FNDE, de 27/10/2016 (peça 4, p. 93-97) e 1097/2016-DAESP/COPRA/CGCAP/DIFIN/FNDE, de 24/8/2016 (peça 4, p. 143-147) , que examinara a execução do PNATE nos exercícios, respectivos, de 2010 e 2011, também não concluíram em sentido diverso. 
14.9.	Assim, melhor aproveitaria ao recorrente, então, se houvesse comprovado de modo mais robusto a restituição do valor alegado, inclusive, que tal restituição foi de fato realizada com recursos municipais, conforme argumentado, ou, alternativamente, contestado os próprios critérios de cálculo do débito relativo ao PNATE/2009, caso compreenda não ser factível a comprovação retro, providências que poderá vir a adotar em sede de recurso porventura ainda cabível. 
14.10.	Quanto ao PNAE de 2011, uma das irregularidades atribuídas ao ex-prefeito, como visto, se refere ao sobrepreço no valor de R$ 40.205,90 na aquisição de gêneros alimentícios por dispensa de licitação, conforme o subitem 2.2.1.9 do Relatório de Fiscalização 34036, do Controle Interno (peça 3, pp. 77-84) .  
14.11.	Segundo o Controle Interno, o sobrepreço foi constatado pela comparação entre os preços dos alimentos definidos em contrato firmado pela prefeitura municipal em 28/1/2011 com a empresa Ivalda Nunes Souza, vencedora da Dispensa de Licitação 003/2011, e os produtos componentes da cesta básica de consumo na cidade de Recife/PE em dezembro de 2010, sendo estes extraídos de dados coletados pela Fundação Joaquim Nabuco - FUNDAJ. O somatório dos itens comparados resultou em valor correspondente a 35,87% do valor total da dispensa, o qual montou a R$ 653.844,54, e os R$ 40.205,90 de sobrepreço se referem apenas a essa amostra de 35,87% do valor total. 
14.12.	À época do levantamento, a prefeitura se manifestou em sentido semelhante ao recurso do ex-prefeito ora em exame, ou seja, (a) a cidade de Recife/PE tem realidades mercadológica diversa do Município de Santa Cruz do Capibaribe/PE, (b) a capital do estado de Pernambuco tem a Ceasa como centro fornecedor de produtos alimentícios, (c) alguns produtos têm variação de preços mais acentuada em municípios menores acompanhando a sazonalidade da produção, (d) em Recife o consumidor se desloca até o fornecedor, pagando pelo transporte nesse deslocamento, enquanto na dispensa de licitação objeto da auditoria a empresa vencedora tem sede em Garanhuns/PE, distante 150 Km de Santa Cruz do Capibaribe/PE, (e) a tabela da FUNDAJ também tem oscilações com o tempo, a exemplo da laranja, com preço oscilando para maior entre dezembro/2010 e janeiro/2011, sendo este último preço maior que o contratado pelo município no processo de dispensa, (f) não houve interesse de outras empresas em participar da licitação e a prefeitura providenciou a cotação de preços (peça 3, p. 84) . 
14.13.	A CGU concluiu que (a) os preços no atacado em Recife/PE, obtidos no varejo, "tendem a ser maiores do que aqueles obtidos no atacado, (b) o custo de vida na Região Metropolitana do Recife é superior ao do município de Santa Cruz do Capibaribe/PE e as despesas com frete e obrigações trabalhistas também compõem os preços obtidos no varejo, (c) além de o Controle Interno ter utilizado como parâmetro de comparação o preço médio obtido na pesquisa e não o menor preço, (d) e da tabela FUNDAJ resultar de pesquisa a cerca de 400 substabelecimentos entre supermercados, feiras, açougues e casas especializadas, o que tende a minimizar distorções. 
14.15.	Feitas essas considerações, relativamente ao suposto sobrepreço em tela, exsurge como principal divergência entre o recorrente e a manifestação do Controle Interno, posteriormente referendada pelo Acórdão 3.206/2022-TCU-2.ª Câmara ora recorrido, se os valores contidos em pesquisa sobre o custo de vida na cidade de Recife/PE podem servir de parâmetro para o cálculo de eventual débito a ser atribuído ao ex-prefeito. 
14.16.	Nesse passo, entende-se não restar suficientemente justificado o emprego, pelo Controle Interno, de coleta de preços praticados na cidade de Recife/PE como referência para o cálculo de eventual sobrepreço no âmbito da Dispensa de Licitação 003/2011 realizada em Santa Cruz do Capibaribe/PE, distantes cerca de 200 Km. 
14.17.	É plausível que preços praticados em locais distintos guardem alguma diferença, fato que pode ocorrer inclusive mesmo dentro de uma mesma cidade, como consequência da facilidade de deslocamento e da renda média dos consumidores em cada região, entre outros fatores. 
14.18.	No caso presente, se as diferenças constatadas soaram injustificadas, outras razões haveriam que ser demonstradas que não a mera comparação com preços praticados na capital do estado de Pernambuco, distante quase 200 Km. Nesse sentido, por exemplo, a Instrução Normativa 65, de 7/7/2021, da Secretaria Especial de Desburocratização, Gestão e Governo Digital/Secretaria de Gestão, do Ministério da Economia, e que regulamentou o procedimento para a realização de pesquisa de preço no âmbito da Administração Pública Federal, previu em seu artigo 4º, verbis:
Art. 4º Na pesquisa de preços, sempre que possível, deverão ser observadas as condições comerciais praticadas, incluindo prazos e locais de entrega, instalação e montagem do bem ou execução do serviço, quantidade contratada, formas e prazos de pagamento, fretes, garantias exigidas e marcas e modelos, quando for o caso, observadas a potencial economia de escala e as peculiaridades do local de execução do objeto.  (grifos acrescidos) 
14.19.	Ademais, em suas alegações de defesa, o Sr. Antônio Figueroa de Siqueira assevera que, seja na Dispensa de Licitação 003/2011, seja no subsequente Pregão Presencial 004/2011 - com o mesmo objetivo de contratar alimentos para as escolas locais - não foi possível contratar empresas locais para o fornecimento de gêneros alimentícios em razão de problemas na documentação exigida na Lei 8.666/1993 (peça 13, pp. 8-13) , em cujo bojo teriam sido ofertados preços similares aos da dispensa, conforme cópia do procedimento juntado aos autos (peça 13, p. 81 a peça 19) .	
14.20.	Ainda, tem-se que o cálculo do Controle Interno também não se confunde com a estimativa de que trata o artigo 210, §1º, inciso II, do Regimento Interno/TCU, pois a nosso ver não resta suficientemente comprovado que houve de fato algum débito a ser atribuído ao ex-prefeito e ora recorrente. De todo modo, seria questionável tomar os cálculos como confiáveis, além de nem sempre ser razoável comparar preços praticados em sede de uma contratação regular com uma contratação emergencial (Acórdão 942/2017-TCU-Plenário; Rel. Min. Bruno Dantas) . 
14.21.	Nesse passo, poderia o Controle Interno examinar a higidez da própria Dispensa de Licitação 003/2011, verificando a razoabilidade da discrepância entre os preços contratados e aqueles ofertados por empresas locais, além dos motivos para o alegado impedimento para a contratação de alguma empresa local. De todo modo, em se concluindo de fato pela inviabilidade do cálculo preciso de eventual débito, ainda que por estimativa, caberia no máximo a aplicação de multa pela prática de ato antieconômico (Acórdão 7935/2014-TCU-Segunda Câmara; Rel. Min. Subs. Augusto Sherman e 9.774/2016-TCU-2ª Câmara; Rel. Min. Subs. André Luís de Carvalho) , circunstância que não cabe apurar na atual fase processual. 
14.22.	Fato que chama a atenção é o valor apurado a título de sobrepreço se referir a apenas cerca de 35% do valor contratado na Dispensa de Licitação 003/2011. A rigor, o cálculo deveria abarcar todo o contrato, inclusive com a possibilidade, neste caso, de vir a ser constatada alguma compatibilidade entre os valores contratados e a tabela da FUNAJ para os demais 75% do contrato.
14.23.	Em conclusão sobre o ponto, a imputação de débito ao ex-alcaide, neste caso, se nos afigura ferir os princípios da razoabilidade e da segurança jurídica, cabendo propor seja desconsiderado o valor de R$ 40.205,90 do débito, com data de origem em 9/12/2011.
14.24.	O outro item irregular sobre o PNAE de 2011 diz respeito à falta de alimentação escolar para os alunos das escolas filantrópicas ou comunitárias, conforme consignado no Parecer Conclusivo do Conselho de Alimentação Escolar - CAE, encaminhado ao FNDE em 19/5/2014 (peça 4, p. 164 e 168) .  O recorrente não apresentou argumentos a respeito, entretanto, faz-se breves considerações em vista do efeito devolutivo do recurso de reconsideração (Acórdão 9878/2019-TCU-Segunda Câmara; Rel. Min. Vital do Rêgo) .
14.25.	No documento consta a seguinte pergunta a ser respondida pelo CAE, litteris: "Houve falta de fornecimento de refeições para os escolares nas instituições de ensino (inclusive filantrópicas ou comunitárias) durante o período letivo?" (pergunta 4) . E embora a cópia acostada ao processo esteja um tanto ilegível, percebe-se que a resposta ao questionamento foi pela negativa ("Não") . Há, também, a seguinte pergunta (pergunta 7) : "Houve atendimento às escolas filantrópicas e/ou comunitárias durante os 200 dias letivos?", neste caso, também com a resposta negativa. Dessa forma, há aparente contradição no Parecer, pois teria havido o 'fornecimento' de refeições às escolas filantrópicas, mas não teria havido o seu 'atendimento'. De todo modo, o CAE concluiu pela ausência de prejuízo financeiro e pugnou pela aprovação das contas do PNAE/2011.
14.26.	O item foi então objeto do Parecer 2657/2016-COATE/CGAME/DIRAE (peça 4, p. 175-178) , que em exame singelo concluiu que o não fornecimento de alimentação escolar aos alunos das escolas filantrópicas e comunitárias causou prejuízo ao erário no valor de R$ 17.000,00. E depois o Parecer 257/2017-DAESP/COPRA/CGCAP/DIFIN/FNDE (peça 4, p. 190-194) apenas corroborou o documento de 2016.
14.27.	Publicado o Edital de Notificação 21/2017, de 4/4/2017 (peça 4, p. 183) , o Sr. Antônio Figueiroa de Siqueira não se manifestou. Por sua vez, em sede de razões de justificativa, o ex-prefeito negou que tenha faltado alimentação para tais escolas, e defendeu que o CAE não chegou a indicar quais deixaram de ser atendidas, ressalvando que havia apenas três estabelecimentos filantrópicos, anexando uma relação de escolas municipais (peça 13, p. 13 e peça 20) .
14.28.	Nota-se que a irregularidade em tela se baseou em elementos demasiado frágeis, sem sequer precisar quais escolas filantrópicas ou comunitárias não teriam sido atendidas - se todas ou parte delas - e se o não atendimento ocorreu por todo o exercício, por exemplo. 
14.29.	A notificação do ex-prefeito na fase interna das contas especiais ocorreu em abril/2017, por edital, e a citação foi quase ao final de 2018 (peça 12) , enquanto a sua gestão à frente da prefeitura municipal findou em 31/12/2012, um lapso temporal que implica em algum prejuízo à defesa, ainda que não tenha operado a prescrição nesse caso, como visto nesta instrução. 
14.30.	De outro turno, é sabido que cabe ao gestor comprovar o regular emprego dos recursos geridos. Nesse cenário, melhor faria o ex-prefeito se houvesse trazido aos autos elementos de prova para a compra e/ou a entrega dos gêneros alimentícios nesses estabelecimentos, a exemplo do controle de estoque e almoxarifado e até mesmo declarações, podendo também requisitar algum desses elementos formalmente à municipalidade. Providências que o recorrente pode vir a adotar em sede de novo recurso porventura ainda cabível, cabendo, então, neste caso, ponderar a fragilidade dessa parte do débito. 
CONCLUSÃO
15.	Das análises anteriores, conclui-se:
	a) não houve a prescrição das pretensões punitiva e ressarcitória em relação ao recorrente, em vista da aplicação dos ditames da Resolução-TCU 344/2022;
	b) a restituição de recursos ao PNATE não resta suficientemente comprovada, ensejando a manutenção da parte do débito apurado relativa a esse programa;
	c) a atribuição de débito pelo suposto sobrepreço na compra de gêneros alimentícios mostra-se ofensiva aos princípios da razoabilidade e da segurança jurídica, pois demasiado frágeis os pressupostos empregados em seu cálculo;
	d) a par o singelo registro em Parecer do CAE sobre a falta de entrega de merenda escolar em escolas filantrópicas e comunitárias, cabe ao gestor comprovar a regularidade da execução do PNAE, trazendo aos autos elementos de prova neste sentido, devendo a fragilidade do Parecer e as próprias dificuldades em reunir a documentação probatória serem cotejadas para efeito de manutenção, ou não, do correspondente débito, na eventualidade de futuro recurso porventura ainda cabível.
DA PROPOSTA DE ENCAMINHAMENTO
16.	Ante o exposto, submete-se à consideração superior a presente análise do recurso de reconsideração interposto por Antônio Figueiroa de Siqueira contra o Acórdão 3206/2022-TCU-Segunda Câmara, propondo-se, com fundamento nos artigos 32, I e 33, da Lei 8.443/1992, artigo 285, do RI/TCU e artigo 11 da Resolução-TCU 344/2022:
	a) conhecer do recurso e, no mérito, dar-lhe provimento parcial, para considerar o débito de responsabilidade do recorrente nos seguintes termos:
16, alínea a da Peça 64
	VALOR ORIGINAL (R$) 
	DATA DA OCORRÊNCIA

	1.489,86
	30/10/2009

	2.874,94
	30/10/2009

	336,36
	27/11/2009

	2.777,36
	27/11/2009

	2.875,08
	27/11/2009

	17.400,00
	9/12/2011

	b) reduzir a multa aplicada ao recorrente proporcionalmente à redução do débito;
	c) dar ciência da decisão que vier a ser proferida ao recorrente e aos demais interessados. [...]".
3.	O Ministério Público junto a este Tribunal, no Parecer de Peça 66, aquiesce às ponderações acerca das fragilidades na atribuição de débito quanto ao sobrepreço apontado na compra de gêneros alimentícios no âmbito do Pnae/2011, de modo que se manifesta de acordo com a proposta oferecida pela unidade técnica em pareceres uniformes às Peças 64 e 65 dos autos.
	É o Relatório.

Marcelo Diogenes Xavier de Lima (OAB-PE 17.742), representando Prefeitura Municipal de Santa Cruz do Capibaribe - PE; Lincoln de Lima Carvalho (OAB-PE 909-A) e Rosimar Martins Teixeira (OAB-PE 16.000), representando Antônio Figueiroa de Siqueira.

Procuradora-Geral Cristina Machado da Costa e Silva.

RECURSO DE RECONSIDERAÇÃO EM TOMADA DE CONTAS ESPECIAL. PROGRAMA NACIONAL DE APOIO AO TRANSPORTE DO ESCOLAR (PNATE) E PROGRAMA NACIONAL DE ALIMENTAÇÃO ESCOLAR (PNAE). APLICAÇÃO DE RECURSOS EM DESACORDO COM OS OBJETOS DOS PROGRAMAS. SOBREPREÇO. AUSÊNCIA DE DISTRIBUIÇÃO DE MERENDA ESCOLAR. CONTAS IRREGULARES DO PREFEITO MUNICIPAL E DO MUNICÍPIO BENEFICIÁRIO. DÉBITO AOS RESPONSÁVEIS PESSOAS FÍSICA E JURÍDICA. MULTA AO PREFEITO. RECURSO DE RECONSIDERAÇÃO DO PREFEITO. EXAME DA PRESCRIÇÃO PELOS DITAMES DA RESOLUÇÃO-TCU 344/2022. NÃO OCORRÊNCIA. PRESSUPOSTOS DO CÁLCULO DO SOBREPREÇO QUE SE MOSTRAM FRÁGEIS. PROVIMENTO PARCIAL. REDUÇÃO DO DÉBITO E DA MULTA. COMUNICAÇÕES.

TOMADA DE CONTAS ESPECIAL (TCE)

Unidade de Auditoria Especializada em Recursos (AudRecursos); Unidade de Auditoria Especializada em Tomada de Contas Especial (AudTCE).

Aprecia-se, nesta oportunidade, Recurso de Reconsideração em processo de Tomada de Contas Especial interposto pelo Sr. Antônio Figueroa de Siqueira (Peça 42) , contra o Acórdão 3206/2022-TCU-Segunda Câmara (Peça 38) , relator Ministro-Substituto Marcos Bemquerer Costa, que julgou irregulares as suas contas, imputou o débito apurado nos autos e aplicou-lhe multa no valor de R$ 15.000,00.
2.	Inicialmente, ratifico o Despacho por mim proferido em 13/10/2022 (Peça 57) conhecendo o Recurso de Reconsideração (Peça 42) e suspendendo os efeitos dos subitens 9.1, 9.1.1, 9.2 e 9.4 do Acórdão 3206/2022-TCU-Segunda Câmara, em relação ao recorrente e ao município com ele condenado em solidariedade.
3.	Como visto no Relatório precedente, o ex-prefeito foi regularmente citado pela não comprovação da boa e regular aplicação de recursos públicos recebidos, em face da impugnação parcial das despesas realizadas com os recursos dos programas abaixo (Peças 12 e 21) :
	a) Programa Nacional de Apoio ao Transporte do Escolar (Pnate) , no exercício de 2009, em razão da contratação de serviços de transporte escolar, por meio de dispensa de licitação, por valores acima do licitado no mesmo exercício pela Concorrência 04/2009, e aplicação de recursos em desacordo com o objeto do Pnate; 
	b) Programa Nacional de Apoio ao Transporte do Escolar (Pnate) , no exercício de 2010, em razão da aplicação de recursos em desacordo com o objeto do Pnate; 
	c) Programa Nacional de Apoio ao Transporte do Escolar (Pnate) , no exercício de 2011, em razão da aplicação de recursos em desacordo com o objeto do Pnate; 
	d) Programa Nacional de Alimentação Escolar (Pnae) , no exercício de 2011, em razão do sobrepreço de R$ 40.205,90 na aquisição de gêneros alimentícios e da falta de alimentação escolar para os alunos das escolas filantrópicas ou comunitárias.
4.	Examinadas as alegações de defesa do Sr. Antônio Figueroa de Siqueira, a unidade técnica entendeu necessário realizar a citação do Município de Santa Cruz do Capiberibe-PE (Peças 26 e 31) , o qual teria se beneficiado diretamente das despesas realizadas irregularmente com recursos do Pnate nos exercícios de 2009, 2010 e 2011. O ente municipal não atendeu ao chamamento, enquanto o ora recorrente voltou a se manifestar nos autos ao tomar ciência da citação do município (Peça 30) . 
5.	Em instrução de mérito, a então SecexTCE propôs, relativamente ao Sr. Antônio Figueiroa de Siqueira, a imputação de débito por despesas tidas por irregulares relacionadas à execução do Pnate em 2009 e ao Pnae de 2011. A proposta teve a anuência do Ministério Público/TCU (Peça 37) , e o relator a quo (Peça 39) pugnou por alguns ajustes, em especial quanto a responsabilidade do município, sendo proferido o Acórdão 3.206/2022-TCU-2.ª Câmara (Peça 38) . 
6.	Irresignado, o recorrente apresenta os seguintes argumentos e documentos buscando comprovar a regularidade da prestação de contas:
	a) restituiu o valor de R$ 42.421,97 ao Pnate, ainda que o extrato bancário disponibilizado esteja ilegível, e a confirmação da restituição pode ser feita junto ao estabelecimento bancário, conforme autoriza o artigo 12, IV, da Lei 8.443/1992;
	b) apresenta o extrato bancário da conta corrente 00000039-5, operação 006, banco 104, agência 1038, desta feita legível, onde se lê a devolução dos R$ 42.421,97, com recursos provenientes dos cofres municipais, constando os lançamentos 'Crédito Autorizado' em 26/5/2011 (Documento 000002) e 'AP Prático' no mesmo dia (Documento 990001) , conforme Peça 42, p. 8 dos autos;
	c) a tabela da Fundação Joaquim Nabuco - FUNDAJ não poderia ser utilizada para calcular algum sobrepreço na aquisição de gêneros alimentícios, pois a sede dessa fundação, em Recife-PE, dista quase 200 km de Santa Cruz do Capibaribe-PE;
	d) os preços licitados eram em muitos casos inferiores aos da tabela/FUNAJ e o Município possui estrada estadual de difícil acesso, fato não considerado pelo Controle Interno;
	e) aludindo ao Manual de Licitações e Contratos do TCU e a acórdãos da Corte, defende que "nenhum órgão público está obrigado a seguir preços fixados por órgão oficial competente, senão que a faculdade de usar ou não usar, podendo simplesmente se guiar em sua estimativa de preços elaborada com base nos preços correntes no mercado onde será realizada a licitação" (Peça 42, p. 4) .
7.	A Unidade de Auditoria Especializada em Recursos (AudRecursos) , preliminarmente, embora o recorrente não tenha apresentado qualquer alegação a respeito, realizou análise acerca de eventual ocorrência das pretensões punitiva e ressarcitória em virtude da recente Resolução TCU 344/2022 e concluiu não ter ocorrido no caso em exame, tanto do prazo prescricional geral de 5 anos quanto da prescrição intercorrente, vez que o processo não ficou paralisado por mais de 3 anos.
8.	Quanto ao mérito, acolheu, em parte, os argumentos do recorrente, com base nos seguintes fundamentos:
	a) sobre o Pnate/2009, o recorrente argumenta haver restituído à conta específica do Programa o valor de R$ 42.421,27, e anexa documento que identifica como extrato bancário (peça 42, p. 9) , extraído do 'Sistema de Histórico de Extratos', da Caixa Econômica Federal, e emitido em 21/7/2022. A par da aparência não oficial do documento, lê-se que a agência bancária é identificada como '1038', enquanto a conta tem o número '00000039-5'. Ocorre que segundo o Parecer 1821/2016, houve a transferência de recursos no âmbito do Pnate, em 2009, para a agência 1038, mas, com crédito na conta bancária 00600000038-5, portanto, diversa da conta informada no documento ora trazido pelo recorrente (Peça 3, p. 499-502) ;
	b) o Parecer 1821/2016 foi emitido em razão da notícia, inserta no subitem 2.2.2.2 do Relatório de Fiscalização 34036, do Controle Interno, no sentido de ter havido a restituição dos R$ 42.421,27, e em atenção a solicitação contida na Informação de Peça 3, p. 497-498. No entanto, o Parecer concluiu que não houve a restituição do valor em tela, após pesquisa ao Sistema de Gestão do Recolhimento da União no Siafi. Por sua vez, o supracitado relatório da CGU alude à uma conta na CEF, de número 39-5, na agência 1038-3 (Peça 3, p. 98, item 2.2.2.2) , nos moldes do documento anexado pelo recorrente, que recebeu recursos do Pnate, cujos extratos do período julho/2009 a julho/2011 foram examinados por aquele órgão de controle. O relatório consigna, ao final, que a prefeitura de Santa Cruz de Capibaribe-PE apresentou o Ofício SF 261/2011, de 26/5/2011, endereçado ao Gerente Geral da CEF no Município, solicitando o crédito de R$ 42.421,97 na conta do Pnate. O Parecer 1821/2016 é de outubro de 2016, concluindo que, mesmo na hipótese de ter havido simples equívoco sobre a numeração da conta bancária na CEF no documento ora juntado, tem-se que passados cerca de cinco anos entre a elaboração do Relatório de Fiscalização 34036 e o multicitado Parecer 1821/2016 não teria havido o crédito requisitado pela prefeitura à CEF e informado à equipe da CGU à época da inspeção in loco;
	c) é possível observar que os Pareceres 1822/2016 (Peça 4, p. 93-97) e 1097/2016 de 24/8/2016 (Peça 4, p. 143-147) , que examinaram a execução do Pnate nos exercícios, respectivos, de 2010 e 2011, também não concluíram em sentido diverso;
	d) defende que melhor aproveitaria ao recorrente, então, se houvesse comprovado de modo mais robusto a restituição do valor alegado, inclusive, que tal restituição foi de fato realizada com recursos municipais, conforme argumentado, ou, alternativamente, contestado os próprios critérios de cálculo do débito relativo ao Pnate/2009, caso compreenda não ser factível a comprovação retro, providências que poderá vir a adotar em sede de recurso porventura ainda cabível;
	e) quanto ao Pnae de 2011, uma das irregularidades atribuídas ao ex-prefeito, como visto, se refere ao sobrepreço no valor de R$ 40.205,90 na aquisição de gêneros alimentícios por dispensa de licitação, segundo o Controle Interno, o sobrepreço foi constatado pela comparação entre os preços dos alimentos definidos em contrato firmado pela prefeitura municipal em 28/1/2011 com a empresa Ivalda Nunes Souza, vencedora da Dispensa de Licitação 003/2011, e os produtos componentes da cesta básica de consumo na cidade de Recife-PE em dezembro de 2010, sendo estes extraídos de dados coletados pela Fundação Joaquim Nabuco - FUNDAJ. À época do levantamento, a prefeitura se manifestou em sentido semelhante ao recurso do ex-prefeito ora em exame, contudo a CGU concluiu que os preços no atacado em Recife/PE, obtidos no varejo tendem a ser maiores do que aqueles obtidos no atacado. O custo de vida na Região Metropolitana do Recife é superior ao do município de Santa Cruz do Capibaribe/PE e as despesas com frete e obrigações trabalhistas também compõem os preços obtidos no varejo, além de o Controle Interno ter utilizado como parâmetro de comparação o preço médio obtido na pesquisa e não o menor preço, e de a tabela FUNDAJ resultar de pesquisa a cerca de 400 substabelecimentos entre supermercados, feiras, açougues e casas especializadas, o que tende a minimizar distorções;
	f) relativamente ao suposto sobrepreço em tela, exsurge como principal divergência entre o recorrente e a manifestação do Controle Interno, posteriormente referendada pelo Acórdão 3.206/2022-TCU-2.ª Câmara ora recorrido, se os valores contidos em pesquisa sobre o custo de vida na cidade de Recife/PE podem servir de parâmetro para o cálculo de eventual débito a ser atribuído ao ex-prefeito. Nesse passo, entende não restar suficientemente justificado o emprego, pelo Controle Interno, de coleta de preços praticados na cidade de Recife-PE como referência para o cálculo de eventual sobrepreço no âmbito da Dispensa de Licitação 003/2011 realizada em Santa Cruz do Capibaribe/PE, distantes cerca de 200 km, uma vez que é plausível que preços praticados em locais distintos guardem alguma diferença, fato possível de ocorrer inclusive dentro de uma mesma cidade, como consequência da facilidade de deslocamento e da renda média dos consumidores em cada região, entre outros fatores;
	g) no caso presente, se as diferenças constatadas soaram injustificadas, outras razões haveriam que ser demonstradas que não a mera comparação com preços praticados na capital do estado de Pernambuco, distante quase 200 km. Nesse sentido, por exemplo, a Instrução Normativa 65, de 7/7/2021, da Secretaria Especial de Desburocratização, Gestão e Governo Digital/Secretaria de Gestão, do Ministério da Economia, e que regulamentou o procedimento para a realização de pesquisa de preço no âmbito da Administração Pública Federal. Ademais, em suas alegações de defesa, o Sr. Antônio Figueroa de Siqueira assevera que, seja na Dispensa de Licitação 003/2011, seja no subsequente Pregão Presencial 004/2011 - com o mesmo objetivo de contratar alimentos para as escolas locais - não foi possível contratar empresas locais para o fornecimento de gêneros alimentícios em razão de problemas na documentação exigida na Lei 8.666/1993 (Peça 13, pp. 8-13) , em cujo bojo teriam sido ofertados preços similares aos da dispensa;
	h) tem-se, ainda, que o cálculo do Controle Interno também não se confunde com a estimativa da qual trata o artigo 210, §1º, inciso II, do Regimento Interno/TCU, pois não resta suficientemente comprovado que houve de fato algum débito a ser atribuído ao ex-prefeito ora recorrente. De todo modo, seria questionável tomar os cálculos como confiáveis, além de nem sempre ser razoável comparar preços praticados em sede de uma contratação regular com uma contratação emergencial (Acórdão 942/2017-TCU-Plenário; Rel. Min. Bruno Dantas) ;
	i) poderia o Controle Interno examinar a higidez da própria Dispensa de Licitação 003/2011, verificando a razoabilidade da discrepância entre os preços contratados e aqueles ofertados por empresas locais, além dos motivos para o alegado impedimento para a contratação de alguma empresa local. De todo modo, em se concluindo de fato pela inviabilidade do cálculo preciso de eventual débito, ainda que por estimativa, caberia no máximo a aplicação de multa pela prática de ato antieconômico (Acórdão 7935/2014-TCU-Segunda Câmara; Rel. Min. Subs. Augusto Sherman e 9.774/2016-TCU-2ª Câmara; Rel. Min. Subs. André Luís de Carvalho) , circunstância que não cabe apurar na atual fase processual;
	j) chama a atenção o valor apurado a título de sobrepreço se referir a apenas cerca de 35% do valor contratado na Dispensa de Licitação 003/2011. A rigor, o cálculo deveria abarcar todo o contrato, inclusive com a possibilidade, neste caso, de vir a ser constatada alguma compatibilidade entre os valores contratados e a tabela da FUNAJ para os demais 75% do contrato;
	l) assim, a imputação de débito ao ex-alcaide, neste caso, se afigura ferir os princípios da razoabilidade e da segurança jurídica, cabendo propor que seja desconsiderado o valor de R$ 40.205,90 do débito, com data de origem em 9/12/2011;
	m) quanto à falta de alimentação escolar para os alunos das escolas filantrópicas ou comunitárias, o recorrente não apresentou argumentos a respeito, entretanto, no documento consta a seguinte pergunta a ser respondida pelo CAE, litteris: "Houve falta de fornecimento de refeições para os escolares nas instituições de ensino (inclusive filantrópicas ou comunitárias) durante o período letivo?" (pergunta 4) . E embora a cópia acostada ao processo esteja um tanto ilegível, percebe-se que a resposta ao questionamento foi pela negativa ("Não") . Há, também, a seguinte pergunta (pergunta 7) : "Houve atendimento às escolas filantrópicas e/ou comunitárias durante os 200 dias letivos?", neste caso, também com a resposta negativa. Dessa forma, entende haver aparente contradição no Parecer, pois teria havido o 'fornecimento' de refeições às escolas filantrópicas, mas não teria havido o seu 'atendimento'. De todo modo, o CAE concluiu pela ausência de prejuízo financeiro e pugnou pela aprovação das contas do Pnae/2011;
	n) o item foi então objeto do Parecer 2657/2016, Peça 4, p. 175-178, que em exame singelo concluiu que o não fornecimento de alimentação escolar aos alunos das escolas filantrópicas e comunitárias causou prejuízo ao Erário no valor de R$ 17.000,00. E depois o Parecer 257/2017 (Peça 4, p. 190-194) apenas corroborou o documento de 2016;
	o) em sede de razões de justificativa, o ex-prefeito negou que tenha faltado alimentação para tais escolas, e defendeu que o CAE não chegou a indicar quais deixaram de ser atendidas, ressalvando que havia apenas três estabelecimentos filantrópicos, anexando uma relação de escolas municipais (peça 13, p. 13 e peça 20) . A irregularidade em tela se baseou em elementos demasiado frágeis, sem sequer precisar quais escolas filantrópicas ou comunitárias não teriam sido atendidas. A notificação do ex-prefeito na fase interna das contas especiais ocorreu em abril/2017, por edital, e a citação foi quase ao final de 2018 (Peça 12) , enquanto a sua gestão à frente da prefeitura municipal findou em 31/12/2012, um lapso temporal que implica em algum prejuízo à defesa, ainda que não tenha operado a prescrição nesse caso, como visto nesta instrução. É sabido que cabe ao gestor comprovar o regular emprego dos recursos geridos. Nesse cenário, melhor faria o ex-prefeito se houvesse trazido aos autos elementos de prova para a compra e/ou a entrega dos gêneros alimentícios nesses estabelecimentos.
9.	Ante os argumentos que apresenta, a unidade técnica propõe conhecer do recurso e, no mérito, dar-lhe provimento parcial para reduzir o débito de responsabilidade do recorrente nos termos proposto à Peça 64.
10.	O Ministério Público junto a este Tribunal, no Parecer de Peça 66, manifesta de acordo com a proposta da unidade técnica. 
11.	Anuo às conclusões e encaminhamentos propostos pela AudRecursos, os quais contaram também com a concordância do Ministério Público junto a este Tribunal, cujos fundamentos adoto como minhas razões de decidir, sem prejuízo dos breves comentários que faço a seguir.
12.	Como pode ser visto no Relatório precedente, a presente TCE foi instaurada em razão da não comprovação da boa e regular aplicação de recursos públicos recebidos, em face da impugnação parcial das despesas realizadas com os recursos dos programas Pnate 2009 a 2011 e Pnae 2011. As irregularidades que ensejaram o débito e a multa especificados no aludido Acórdão 3206/2022-TCU-Segunda Câmara para o recorrente são relacionadas à contratação de serviços de transporte escolar, por meio de dispensa de licitação, por valores acima do licitado no mesmo exercício pela Concorrência 04/2009, sobrepreço de R$ 40.205,90, na aquisição de gêneros alimentícios e a falta de alimentação escolar para os alunos das escolas filantrópicas ou comunitárias.
13.	Em sede recursal, a restituição de recursos ao Pnat alegada pelo recorrente não restou suficientemente comprovada, ensejando a manutenção da parte do débito apurado relativa a esse programa.
14.	Concordo com a unidade técnica quanto à fragilidade na atribuição de débito relativo ao sobrepreço apontado na compra de gêneros alimentícios no âmbito do Pnae/2011.
15.	Da mesma forma acompanho o entendimento de que não houve a apresentação de elementos e argumentos suficientes para afastar a irregularidade referente à falta de entrega de merenda escolar em escolas filantrópicas e comunitárias, não cabendo alteração quanto ao juízo firmado por meio do Acórdão 2429/2022-TCU-Segunda Câmara, quanto a esse item.
16.	No tocante à análise da prescrição, acompanhando os pareceres precedentes, entendo que aplicando ao caso concreto as diretrizes em vigor quanto ao marco temporal para início da contagem e possíveis interrupções, não houve no presente caso a prescrição quinquenal das pretensões punitiva e ressarcitória, à luz do previsto no art. 2º da Resolução -TCU 344/2022, nem tampouco a prescrição intercorrente prevista no art. 8º do mesmo normativo, visto que o processo não quedou paralisado por mais de três anos pendente de julgamento ou despacho.
17.	Feitas essas considerações, depreendo que o presente Recurso de Reconsideração deve ser conhecido e, no mérito, parcialmente provido para afastar parte do débito e reduzir a multa aplicada ao recorrente proporcionalmente à redução do débito para  o novo valor de R$ 5.500,00.
	Ante o exposto, VOTO por que o Tribunal aprove o Acórdão que ora submeto à apreciação da Segunda Câmara.
TCU, Sala das Sessões, em 30 de maio de 2023.
AROLDO CEDRAZ 
Relator